臺灣臺南地方法院刑事判決　　　　　　　 96年度易字第171號
公　訴　人　臺灣臺南地方法院檢察署檢察官
被　　　告　乙○○○
上列被告因詐欺等案件，經檢察官提起公訴（95年度偵緝字第14
82號），被告就被訴事實為有罪之陳述，本院裁定由受命法官獨
任進行簡式審判，判決如下：
    主    文
乙○○○連續意圖為自己不法之所有，而侵占自己持有他人之物
，處有期徒刑陸月；又連續意圖為自己不法之所有，以詐術使人
將本人之物交付，處有期徒刑柒月。應執行有期徒刑壹年。
    事    實
一、乙○○○意圖為自己不法之所有，而為下列之犯行：
  (一)其基於詐欺取財之概括犯意，於民國九十年一月二十日起至
    九十二年六月二十日止（以下簡稱第一互助會）及九十年五
    月二十日起至九十二年十月二十日止（以下簡稱第二組互助
    會），在臺南市○區○○街一○○號處，擔任互助會會首，
    分別向甲○○、戊○○與丁○○【丁○○參加第組二互助會
    】等人招攬共計三十會之互助會【甲○○、戊○○參加第一
    組互助會，各參加二會】，約定每會會款均為新臺幣（下同
    ）一萬元，每月按會單之順序得標，利息二千元，乙○○○
    並製作內容不實之會單予甲○○等人，並使甲○○、戊○○
    、丁○○等人陷於錯誤而按期各給付會款累計分別為四十萬
    元、四十二萬元與十六萬元，而連續詐取上開會款得手。嗣
    九十一年九月乙○○○已遷徙不明，甲○○等人比對所持有
    之互助會單，始發覺甲○○被告知其參加之第一組互助會各
    應於九十一年八月二十日、翌年二月二十日得標，戊○○所
    持有之會單上卻記載甲○○係於九十一年三月二十日、翌年
    二月二十日得標，戊○○所持有之會單登載戊○○各應於九
    十一年十一月二十日、同年十二月二十日得標，且甲○○與
    戊○○均未參加第二組互助會，然於丁○○所持有之會單上
    所示，戊○○係於九十二年三月二十日、同年四月二十日得
    標，甲○○則於同年六月二十日得標，甲○○等人始知受騙
    。
  (二)乙○○○復承前揭詐欺取財之概括犯意，明知已無資力，竟
    於九十一年八月二十日佯以其夫及女婿有病等事由，向丁○○借款十八萬二千元，並交付其所簽發之中興商業銀行富強
    分行（後合併為聯邦銀行富強分行）二十萬元支票一紙，致
    使丁○○不疑有他，依指示於九十一年八月二十日如數匯款
    至不知情之乙○○○女兒大伯之女友朱秀珍之郵局帳戶內抵
    償會款。
  (三)乙○○○另受甲○○委託自九十年九月五日起收取他會會款
    之機會，竟另行起意，基於意圖為自己不法之所有，將林東
    賀、劉萬專、王清保、許源興、陳俊捷、陳貴金、鄭光雄、
    李榮芳、陳桂珠、王永祿、林金葉、李許敏、潘月娥與吳瓊
    慧（林東賀、許源興與李許敏分別簽發二紙本票）等會員所
    繳交之每張面額二萬四千元之本票十七紙、會員杜馮美燕所
    簽發大安商業銀行永康分行面額二萬四千元之支票及會員許
    陳彩霞所簽發臺灣中小企業銀行東臺南分行面額四萬八千元
    等二張支票，均予以侵占入己，嗣再將該面額二萬四千元之
    支票兌現，另將該面額四萬八千元之支票交與不知情之鄭理
    抵償欠款。
二、案經甲○○、戊○○與丁○○訴由臺南市警察局第一分局報
    告臺灣臺南地方法院檢察署檢察官偵查起訴。
    理    由
一、本件係經被告乙○○○於本院當庭表示認罪，而以簡式審判
    程序加以審理，有本院九十六年二月十四日準備程序筆錄及
    三月十四日審判筆錄附卷足憑，則依據刑事訴訟法第二百七
    十三條之二、同法第一百五十九條第二項之規定，不適用傳
    聞法則有關限制證據能力之相關規定，合先敘明。
二、上開犯罪事實，有以下證據可證：
  (一)被告乙○○○之自白；
  (二)告訴人甲○○、戊○○、丁○○等人之指訴；
  (三)互助會調查表一份；
  (四)告訴人甲○○、戊○○、丁○○提供之會單影本各一份；
  (五)中國信託商業銀行匯款申請書影本與中興商業銀行富強分行
    票號ABT0000000號面額20萬元支票與退票理由單影本各一份
    ；
  (六)聯邦銀行富強分行95年12月5日（95）聯銀富強字第0095號
    函暨退票明細、交易明細表與開戶資料各一份；
  (七)大安商業銀行永康分行票號AZ0000000號面額24,000元支票
    影本、臺灣中小企業銀行東臺南分行票號AY0000000號面額
    48,000元支票影本各一份；
  (八)台新國際商業銀行台新作集字第9516576號函一份。
三、核被告所為，係犯刑法第三百三十五條第一項之侵占罪及同
    法第三百三十九條第一項之詐欺取財罪。被告先後多次為侵
    占及詐欺取財之犯行，均時間緊接，各觸犯犯罪構成要件相
    同之罪名，顯均係基於概括犯意而為，均應依連續犯規定論
    以一罪，即連續侵占罪及連續詐欺取財罪。被告所犯二罪，
    即連續侵占罪及連續詐欺取財罪，犯意各別，構成要件不同
    ，應分論併罰。爰審酌被告之犯罪動機、目的、手段及被害
    人所造成之損害，且尚未對所有被害人為賠償，及其犯後坦
    承犯行之態度等一切情狀，各量處如主文所示之刑，並定其
    應執行刑，以資懲儆。
四、刑法修正後，適用法條之比較：
    按行為後法律有變更者，適用行為時之法律。但行為後之法
    律有利於行為人者，適用最有利於行為人之法律，刑法第二
    條第一項定有明文。茲查：
  (一)被告行為後，刑法第五十六條連續犯之規定，業於九十四年
    一月七日修正公布刪除，並於九十五年七月一日生效施行，
    則被告之犯行，因行為後新法業已刪除連續犯之規定，此刪
    除雖非犯罪構成要件之變更，但顯已影響行為人刑罰之法律
    效果，自屬法律有變更，本件依舊法適用之結果，被告所犯
    之數次侵占及詐欺取財犯行均各為連續犯，均以一罪論，而
    依新法適用之結果，因連續犯業經修法刪除，被告之數次侵
    占及詐欺取財犯行各應論以數罪。是以，依新法第二條第一
    項規定，比較新、舊法適用後結果，以舊法較有利於被告，
    自應適用較有利於被告之行為時法律即舊法就被告之數次侵
    占及詐欺取財犯行各論以連續犯（最高法院九十五年第八次
    刑事庭會議決議參照）。
  (二)按裁判確定前犯數罪者，併合處罰之；數罪併罰，有二裁判
    以上者，依第五十一條規定，定其應執行之刑；依刑法第五
    十三條及第五十四條應依刑法第五十一條第五款至第七款之
    規定，定其應執行刑者，由該案犯罪事實最後判決之法院之
    檢察官，聲請該法院裁定之，刑法第五十條、第五十三條，
    刑事訴訟法第四百七十七條第一項分別定有明文。又按刑法
    第二條第一項規定：「行為後法律有變更者，適用行為時之
    法律。但行為後之法律有利於行為人者，適用最有利於行為
    人之法律」。查被告於裁判確定前犯數罪，且均係於九十五
    年七月一日之前犯之，而刑法第五十一條業於九十四年一月
    七日修正公布，並於九十五年七月一日施行，修正前刑法第
    五十一條規定：「數罪併罰，分別宣告其罪之刑，依左列各
    款定其應執行者：」，其中第五款規定：「宣告多數有期徒
    刑者，於各刑中之最長期以上，各刑合併之刑期以下，定其
    刑期。但不得逾二十年。」，修正後刑法第五十一條第五款
    規定：「宣告多數有期徒刑者，於各刑中之最長期以上，各
    刑合併之刑期以下，定其刑期。但不得逾三十年」。茲將本
    件分別適用舊法、新法之結果，因本件被告所犯二罪之宣告
    刑各為六月、七月，合併之刑期至多為一年一月，均不生逾
    二十年或逾三十年之情形，是以比較新舊法適用之結果，並
    不生「行為後之法律有利於行為人」之情形，仍應適用行為
    時法即修正生效施行前第五十一條第五款之規定定應執行刑
    。
  (三)又侵占罪及詐欺取財罪之罰金刑部分，於被告行為後，刑法
    施行法增訂第一條之一，於九十五年六月十四日公布，並於
    同年七月一日施行；該條規定：「中華民國九十四年一月七
    日刑法修正施行後，刑法分則編所定罰金之貨幣單位為新臺
    幣。九十四年一月七日刑法修正時，刑法分則編未修正之條
    文定有罰金者，自九十四年一月七日刑法修正施行後，就其
    所定數額提高為三十倍。但七十二年六月二十六日至九十四
    年一月七日新增或修正之條文，就其所定數額提高為三倍。
    」考其立法理由，係為因應九十四年二月二日修正公布、九
    十五年七月一日施行之刑法施行後，依刑法總則第三十三條
    第五款規定，罰金貨幣單位已改為新臺幣，是以分則編各罪
    所定罰金之貨幣單位，自應配合上開規定修正，為使罰金數
    額趨於一致，避免衍生新舊法比較適用問題，以緩和實務適
    用法律之衝擊，於不變動罰金數額之前提下，而為制定（前
    揭條文立法意旨參照），換言之，刑法施行法第一條之一係
    在替代罰金罰鍰提高標準條例部分條文，與適用罰金罰鍰提
    高標準條例之結果相同，對於被告而言並不發生有利或不利
    之問題，僅係將貨幣單位由銀元改為新臺幣，並非法律變更
    刑度之條文，當無須就新舊法比較適用。
據上論斷，應依刑事訴訟法第二百七十三條之一第一項、第二百
九十九條第一項前段、第三百十條之二、第四百五十四條第一項
，刑法第二條第一項前段、(修正施行前)第五十六條、第三百三
十五條第一項、第三百三十九條第一項、(修正施行前)第五十一
條第五款，刑法施行法第一條之一，判決如主文。
本案經檢察官丙○○到庭執行職務。
中    華    民    國    96   年     3    月     21    日
                    刑事第二庭  法  官  徐文瑞
以上正本證明與原本無異
如不服本判決應於送達後10日內向本院提出上訴狀（應附繕本）
。
　　　　　　　　　　　　　　　　書記官　李佩珊
中　　華　　民　　國　　96　　年　　3 　　月　　21　　日
附錄本案論罪科刑法條全文
中華民國刑法第335條
意圖為自己或第三人不法之所有，而侵占自己持有他人之物者，
處 5 年以下有期徒刑、拘役或科或併科 1 千元以下罰金。
前項之未遂犯罰之。
中華民國刑法第339條
意圖為自己或第三人不法之所有，以詐術使人將本人或第三人之
物交付者，處5年以下有期徒刑、拘役或科或併科1千元以下罰金
。
以前項方法得財產上不法之利益或使第三人得之者，亦同。
前二項之未遂犯罰之。
